臺灣臺中地方法院民事判決　96年度重訴字第112號
原　　　告　甲○○
訴訟代理人　林殷世律師
複代理人　　庚○○
被　　　告　丙○○
訴訟代理人　黃勝雄律師
上列當事人間履行契約事件，本院於民國96年6月12日言詞辯論
終結，判決如下：
    主    文
原告之訴及假執行之聲請均駁回。
訴訟費用由原告負擔。
    事實及理由
一、原告主張：兩造於民國95年10月3日簽訂附解除條件之土地
    買賣契約，由被告將所有坐落如附表一所示之土地，以每坪
    新台幣（下同）10萬元出售予原告。又因684地號土地與毗
    鄰同段688地號訴外人丁○○所有之土地正進行土地交換調
    整事宜，由被告取得交換土地後，連同交換土地移轉予原告
    。前揭土地，經合併、分割後之土地，如附表二所示。系爭
    契約第8條約定解除條件為「本契約成立之日起120日內乙方
    若無法完成東陽段684號、688號二筆土地內土地交換調整登
    記（如附圖A與B位置）及取回本買賣土地被占用土地，則本
    買賣契約不成立，乙方（即被告）應將所收受定金退還甲方
    ，並按銀行存款利率計算之利息給與甲方（即原告）。」原
    告於簽訂系爭契約之際，並有簽發票面金額500萬元、發票
    日95年10月3日、付款人為交通銀行豐原分行之支票1紙以為
    系爭契約之定金交付予被告。簽約後，訴外人丁○○已於95
    年11月3日獲臺中縣政府同意（76）建都第3265號建築物使
    用執照申請同意留設之私有道路（即契約書所示A之土地）
    取銷。丁○○於95年11月30日自臺中縣豐原市○○段688地
    號分割增加同段688之1地號土地（即A土地），被告於同年
    12月11日復自同段684地號分割增加同段684之1地號土地（
    即B土地），依約應為交換之A、B二筆土地，均已完成分割
    登記，隨時可以完成交換。且96年1月19日為丁○○所有之A
    土地已移轉登記於被告，與被告所有座落於臺中縣豐原市○○段683、689、690、691、692、693及688之1地號土地，合
    併為豐原市○○段683地號，被告應移轉於丁○○之B共有土
    地部分，隨時可移轉予丁○○以完成交換。詎料，被告竟故
    意遲延，逾越約定120日後，始於96年2月2日辦理，迨於96
    年2月14日始完成B共有土地所有權移轉登記，完成交換調整
    。再者，被占用之土地大部分皆已收回，僅1坪餘，原告已
    同意接受該部分被占用，被告亦得依現狀交付。被告卻於96
    年2月2日以豐原中正路郵局第152號存證信函將所收受之定
    金500萬元及按銀行存款利率計算之利息31,000元，由被告
    簽發票據號碼分別為NYA0000000、NYA0000000號、發票日均
    為96年2月1日、付款人為臺中商業銀行南陽分行之支票2紙
    寄還予原告；原告復於96年2月9日以臺中大全街郵局第203
    號存證信函將被告所簽發之上開2紙支票退還於被告。被告
    顯未依誠實及信用方法履行契約，且以不正方法使解除條件
    成就，應視為條件不成就，買賣土地契約依舊存在，被告應
    於原告給付40,704,725元予被告後，依約將附表二所示之土
    地移轉予原告。兩造對於本件買賣契約之法律關係，是否存
    在，即有爭執，原告在法律上買受人之地位，處於不安之狀
    態，有以確認判決除法之必要。爰提起確認兩造間買賣關係
    存在之訴，並請求被告依約將土地所有權移轉及交付原告。
    並聲明：(一)確認兩造間於95年10月3日就被告所有坐落如附
    表一所示之土地之買賣關係存在；(二)被告應於原告給付40,7
    04,725元時，將其如附表二所示土地所有權移轉予原告，並
    將上開土地交付原告；(三)願供擔保，聲請宣告假執行。
二、被告抗辯：雖被告與訴外人丁○○於95年11月30日及同年12
    月11日分別完成分割登記，然被告應移轉予丁○○之B共有
    土地，因丁○○提出要求土地增值稅由被告負擔及被告應多
    分給0.5坪至1坪予丁○○等事項之爭議，而發生多次之協商
    ，至最終協商完成後，當即委由訴外人即土地代書戊○○辦
    移轉登記，然時間上已遲延至96年2月2日，並逾96年2月14
    日始完成登記，被告並無以不正方法使解除條件成就。又有
    關於土地遭鄰地所有人占用之情形，被告雖向各占有人催討
    ，並向豐原地政事務所申請鑑界，費時頗多，且於120日之
    期限內，僅回收訴外人唐各芬占有之0.991平方公尺土地，
    尚有5.1082平方公尺無法於120日期限內收回，收回比率僅
    達16％，非如原告所謂大部分已收回，且解除條件成就後，
    尚無因原告同意接受被占有之現況，使業已失效之契約回復
    為有效，原告之請求洵屬無據。並聲明：(一)原告之訴及假執
    行之聲請均駁回；(二)如受不利判決，願供擔保，聲請宣告免
    假執行。
三、兩造不爭執之事實：
(一)兩造於95年10月3日簽訂附解除條件之土地買賣契約，由被
    告將所有坐落如附表一所示之土地，以每坪10萬元出售予原
    告，又因684地號土地與毗鄰同段688地號訴外人丁○○所有
    之土地正進行土地交換調整事宜，由被告取得交換土地後，
    連同交換土地移轉予原告。系爭契約第8條約定解除條件為
   「本契約成立之日起120日內乙方若無法完成東陽段684號、6
    88號二筆土地內土地交換調整登記（如附圖A與B位置）及取
    回本買賣土地被占用土地，則本買賣契約不成立，乙方（即
    被告）應將所收受定金退還甲方，並按銀行存款利率計算之
    利息給與甲方（即原告）。」
(二)原告於簽訂系爭契約之際，並有簽發票面金額500萬元、發
    票日95年10月3日、付款人為交通銀行豐原分行之支票1紙以
    為系爭契約之定金交付予被告。被告則於96年2月2日以豐原
    中正路郵局第152號存證信函將所收受之定金500萬元及按銀
    行存款利率計算之利息31,000元，由被告簽發票據號碼分別
    為NYA0000000、NYA0000000號、發票日均為96年2月1日、付
    款人為臺中商業銀行南陽分行之支票2紙寄還予原告；原告
    復於96年2月9日以臺中大全街郵局第203號存證信函將被告
    所簽發之上開2紙支票退還於被告。
(三)本件買賣成交價須以實際面積以每坪10萬元計算，總面積為
    1510.9平方公尺，換算為457.04725坪，總價金為45,704,72
    5元，扣除已付價金5,000,000元，剩餘價款為40,704,725元
    。
(四)系爭土地被告已經在96年2月15日轉賣予他人，在96年3月15
    日移轉登記。
四、得心證之理由：
    本件兩造厥有爭執者，為被告是否以不正當之方法使解除條
    件成就？經查：
(一)按雖因條件成就而受利益之當事人，如以不正當行為促其條
    件之成就者，視為條件不成就，民法第101條第2項固有明文
    。惟依該條之規定，即知須以因條件成就而受利益之當事人
    ，以不正當行為促其條件之成就者，始視為條件不成就。原
    告主張：兩造於95年10月3日簽訂附解除條件之土地買賣契
    約，由被告將所有坐落如附表一所示之土地，以每坪10萬元
    出售予原告，又因684地號土地與毗鄰同段688地號訴外人丁○○所有之土地正進行土地交換調整事宜，由被告取得交換
    土地後，連同交換土地移轉予原告，系爭契約第8條約定解
    除條件為「本契約成立之日起120日內乙方若無法完成東陽
    段684號、688號二筆土地內土地交換調整登記（如附圖A與B
    位置）及取回本買賣土地被占用土地，則本買賣契約不成立
    ，乙方（即被告）應將所收受定金退還甲方，並按銀行存款
    利率計算之利息給與甲方（即原告）。」之事實，業據原告
    提出土地買賣契約書為證，並為兩造所不爭執，堪認為真實
    。而觀之上開土地買賣契約，乃雙務契約，且依兩造於上開
    契約第8條之約定，如兩造約定之解除條件「本契約成立之
    日起120日內乙方若無法完成東陽段684號、688號二筆土地
    內土地交換調整登記（如附圖A與B位置）及取回本買賣土地
    被占用土地」成就，則被告之義務為「應將所收受定金退還
    甲方，並按銀行存款利率計算之利息給與甲方（即原告）」
    ，亦即被告於解除條件成就，乃須返還定金，並加給利息，
    已難認被告乃係因條件成就而受利益之當事人。原告援引民
    法第101條第2項之規定，於本件為主張，已與上開說明之要
    件不符，已於法未合。再原告主張被告以不正當行為促其條
    件之成就云云，乃提出地籍圖謄本、土地登記謄本、臺中縣
    政府函、存證信函、支票及律師函為據，並聲請訊問證人己○○、乙○○及丁○○，並請求向臺中縣豐原地政事務所函
    查系爭土地鑑界情形。而依原告提出之上開地籍圖謄本、土
    地登記謄本、臺中縣政府函所示，固可認簽約後，訴外人丁○○已於95年11月3日獲臺中縣政府同意（76）建都第3265
    號建築物使用執照申請同意留設之私有道路（即契約書所示
    A 之土地）取銷。丁○○於95年11月30日自臺中縣豐原市○○段688地號分割增加同段688之1地號土地（即A土地），被
    告於同年12月11日復自同段684地號分割增加同段684之1地
    號土地（即B土地），依約應為交換之A、B二筆土地，均已
    完成分割登記；96年1月19日為丁○○所有之A土地已移轉登
    記於被告，與被告所有座落於臺中縣豐原市○○段683、689
    、69 0、691、692、693及688之1地號土地，合併為豐原市
    ○○段683地號。再依臺中縣豐原地政事務所96年5月28日豐
    地測字第0960005949號函及該函檢附之鑑界情形表及複丈圖
    所示，固可認被告於系爭契約簽訂前95年7月31日即就系爭
    土地申請鑑界，原訂於同年9月26日鑑界，因被告要求一併
    通知鄰地所有權人另定期於95年10月31日測量，且人民申請
    一般測量案件收排件平均需45個工作天左右。惟依上開事實
    ，除僅能認被告於約定解除條件成就與否期限屆至前，有為
    土地之分割與合併，並有為鑑界，並不足認被告有以不正當
    行為促上開條件之成就。再證人丁○○、己○○、乙○○乃
    分別於本院證述：「當初是因為他們需要我的土地要做路地
    ，所以跟我協調要換土地，我要分割給他們的土地先分割出
    來移轉，我都是委託證人戊○○處理，但因為土地增值稅我
    認為應該由對方繳納，對方認為應該由我繳納，有爭執，再
    加上我在台中上班，下班比較晚，所以協調的比較久，他有
    時候約我我還沒下班，有時候我有飯局，而且不是一次就談
    成，談了兩、三次，所以時間就有拖到了，但到底多久我不
    知道。後來協調土地增值稅由我負擔，我自認為事情總是要
    解決，拖也不是辦法，所以我就同意增值稅由我繳納。土地
    增值稅是688─1地號土地的增值稅，是我要移轉給被告丙○○的部分」；「土地買賣合約書簽完之後，雙方有到我們事
    務所協調土地買賣的事宜，賣方要求要先付款，但是賣方有
    沒有說要先移轉土地我不記得了，但是事情還沒有做完，所
    以沒有協調完成，買方的意見是要把事情繼續辦好，在當次
    協調之後賣方有來事務所要求我寫壹張條件的條子，但內容
    是什麼我不記得了，那張條子賣方已經拿去了。協調過程因
    為我沒有介入處理，所以他們所講的內容我不是很清楚，在
    他們最後一次協調時，已經過了契約約定的期限，買方說他
    不介意占用的部分沒有被處理好，賣方就說要按照契約約定
    ，所以剛開始的時候是賣方要先付款，買方不同意，後來期
    限到了買方說不介意占用的部分沒有處理，但賣方說要按照
    契約約定。最後一次協調的時間我已經忘記，大約是他們約
    定要付款的日期之後，就是120日到了當日或之後，正確的
    日期我不記得」；「本件買賣後一個多月，正確時間不記得
    ，賣方有要求我跟買方說是否要先付頭期款，買方跟賣方有
    到代書事務所談，當時買方沒有回答，賣方就要求代書寫條
    文，裡面有寫說把土地過戶交給代書辦理，要先付一些錢，
    寫好之後我就把條文內容拿去給買方，但買方都沒有回答，
    之後買方有要求我去協助處理土地占用的事情，一戶一戶的
    很難處理，有些還不理。土地鑑界的時候我有到現場，鑑界
    的時候我就知道朱國順、唐各芬占用土地，唐各芬占用的部
    分有很多人協助處理，我也有協助處理，在拆除唐各芬占用
    土地的時候，買方是否有跟我講到說如果朱國順占用部分沒
    有處理的話，那部分就不要拆等話，我沒有印象。當時請證
    人己○○寫協議的條子我拿去給原告看，裡面的內容是被告
    要把土地先過戶給他，他要先付錢，但他都沒有給我答案。
    」等語。證人乙○○並於結證後，復具狀呈報謂：「當初賣
    方代理人劉榮周先生有請買方的黃代書寫『關於土地產權都
    要過戶結買方甲○○先生，要買方先付一千多萬給丙○○』
    。而這張字據是代理人劉榮周先生要我乙○○拿去給買方甲○○先生，王先生也收下這張字據，可是買方並不接受賣方
    丙○○的條件。幾天後，我乙○○再打電話給買方，詢問願
    意接受這個條件嗎？而買方王先生說：『一切就按照雙方打
    的契約書進行』」等內容。即知依上開證人丁○○、己○○
    及乙○○之證述及證人乙○○之呈報書所示，除未能認被告
    有何以不正當行為促上開條件成就之情事外，反足認被告慮
    及上開解除條件可能成就，欲先移轉系爭土地之所有權予原
    告，係原告不願承受土地未收回等之不利益，而予拒絕。則
    兩造約定解除條件於兩造約定期限屆至日即96年1月31日之
    後，因其條件成就，兩造契約即已失其效力。被告於兩造契
    約失效後即96年2月2日以存證信函將定金及利息開立支票返
    還原告，原告始於同月5日發存證信函，要被告依約履行，
    被告又於同月6日再發存證信函說明緣由，原告於同月9日再
    發存證信函退還原告返還之定金及利息，復主張被告以不正
    當行為促上開條件成就云云，實於法未合，並屬無據。再證
    人戊○○並於本院結證：「被告丙○○有叫我做土地交換的
    事情，當初他買到這個土地的時候，要先鑑界，發現鄰地有
    被占用，就協調要去討回，我就一邊辦理簽約、繳期款、過
    戶。土地交換是與證人丁○○辦理土地分割再交換，但因為
    和證人丁○○在增值稅部分有爭執，才和他約時間協調，最
    後證人丁○○同意由他支付，才繼續辦理移轉，這段時間拖
    很久，但多久我不記得，因為證人丁○○在台中上班，他晚
    上才回家，要利用晚上時間才有辦法協調。鄰地占用是一家
    一家協調，到目前只有一家已完成，其他都還沒有好。證人
    丁○○同意負擔土地增值稅後我去辦理移轉，沒有遲延，都
    是按照正常程序辦理，沒有拖延的情形。證人丁○○何時同
    意負擔土地增值稅我不記得。占用鄰地部分是鑑界出來就知
    道被占用，但何時申請鑑界我以經不記得，但我記得申請後
    豐原地政排壹個多月才鑑界。證人丁○○在將688地號土地
    分割出688─1就先移轉給被告丙○○，684─1也要分割出來
    ，移轉比較後面，因為是共有物分割比較複雜，比較不好辦
    ，稅捐處及地政事務所審查都比較慢，都會拖一點時間，本
    件我記得當初好像因為審查的人員請休假，所以有拖時間，
    我有去拜託審查的人快一點，他剛好請休假。684─1地號分
    割以後，就是因為土地增值稅的協調，所以才耽擱。土地增
    值稅大約繳了九萬多元。688─1地號的土地增值稅，是經協
    調後由證人丁○○拿錢給我去繳，才辦理移轉，684─1是因
    為要辦理共有物分割，所以比較久。684─1地號如果分割出
    來，移轉登記就不會很久，如果時間有比較久，有可能是我
    在處理鄰地被占用的事情，分割之後的移轉不是很重要。兩
    造土地買賣契約書是否有約定多少日內必須完成土地移轉及
    鄰地被占用的事情，我不知道，我是到上次被傳來作證才知
    道，我沒有拖延事情的辦理，我趕快辦完，就可以請款。土
    地交換的事情，是劉榮周委託我處理的，被告丙○○只是登
    記名義人，我在辦理交換的過程，劉榮周並沒有告訴我要趕
    快辦，還是在多久的時間要辦完，我都是按正常程序辦，沒
    有故意拖延。土地共有物分割完成之後，我沒有告訴劉榮周
    說土地已經分割完成，因為就本件主要是處理占用的土地，
    移轉登記的事宜分割出來就很快了，所以我去領謄本處理被
    占用的事情。兩造買賣契約約定的期限我並不知道，所以這
    件事情我區分輕重緩急，按照正常程序去處理」等語，又就
    訴外人朱國順占用部分，朱國順並又申請複丈，定於96年2
    月7日複丈，亦有被告提出之通知書在卷可稽，亦徵被告有
    委由證人戊○○處理相關事宜，且仍有占用土地未收回，被
    告並無以不正當行為促上開條件成就之情事。原告原不願承
    受土地未收回等之不利益，而堅持按兩造約定之條件，於嗣
    後解除條件果然成就，兩造契約已失效力，又主張被告須依
    約履行，依上說明，自無理由。
(二)次按雖行使權利，履行義務，應依誠實及信用方法，民法第
    148條第2項亦有明文。惟所謂誠實信用之原則，係在具體的
    權利義務之關係，依正義公平之方法，確定並實現權利之內
    容，避免當事人間犧牲他方利益以圖利自己，自應以權利人
    及義務人雙方利益為衡量依據，並應考察權利義務之社會上
    作用，於具體事實妥善運用之方法，最高法院亦著有86年台
    再字第64號裁判意旨足資參照。如前所述，兩造約定之解除
    條件成就，被告須返還定金，並加給利息，已難認受有利益
    ，再被告亦無以不正當方法促兩造約定解除條件成就情事，
    而係原告原不願承受土地未收回等之不利益，而堅持按兩造
    約定之條件，於嗣後解除條件果然成就，兩造契約已失效力
    ，又主張被告需依約履行，除難認被告抗辯：兩造契約已因
    解除條件之成就失其效力等情有違上開誠實信用原則外，就
    原告仍主張兩造契約效力存在，被告應依約履行云云，反亦
    可認有違上開誠實信用原則。原告主張被告有違誠實信用原
    則，亦無理由。
(三)又按債之關係發生後給付不能者，無論其不能之事由如何，
    債權人均不得請求債務人為原定之給付，此觀於民法第225
    條及第226條之規定自明，最高法院亦著有31年上字第391號
    判例意旨足資參照。經查兩造對：系爭土地被告已經在96年
    2月15日轉賣予他人，在96年3月15日移轉登記之事實，亦不
    爭執，亦堪認為真實。則被告就系爭土地之移轉已屬給付不
    能，原告仍請求被告為原定之給付，依上說明，亦無理由。
(四)綜上所述，兩造之土地買賣契約已因兩造約定之解除條件成
    就而失其效力，被告亦無因條件成就而受利益，亦無以不正
    當行為促其條件之成就，且亦未違反誠實信用原則。系爭土
    地就被告而言，並已給付不能，原告亦不得再請求被告為原
    定之給付。從而，原告請求判決：(一)確認兩造間於95年10月
    3 日就被告所有坐落如附表一所示之土地之買賣關係存在；
    (二)被告應於原告給付40,704,725元時，將其如附表二所示土
    地所有權移轉予原告，並將上開土地交付原告，均無理由，
    應予駁回。原告假執行之聲請，因宣告假執行，係賦與執行
    力之裁判，判決之適於強制執行者，僅為給付判決，原告提
    起之上開確認之訴，不得為假執行之宣告外，其餘原告假執
    行之聲請，亦因其訴之駁回，而失依附，併駁回之。
五、本件事證已臻明確，兩造其餘之陳述、攻擊防禦方法及舉證
    ，均對本判決之結果，不生影響，爰不一一論述，亦附敘明
    。
六、訴訟費用負擔之依據：民事訴訟法第78條。
中　　華　　民　　國　　96　　年　　6 　　月　　26　　日
                  民事第二庭    法  官  陳秋月
正本係照原本作成。
如對本判決上訴，須於判決送達後20日內向本院提出上訴狀。
中　　華　　民　　國　　96　　年　　6 　　月　　26　　日
                                書記官  張皇清
附表一：
┌──┬─────────────┬─────┬──────┐
│編號│地號                      │ 面積     │權利範圍    │
│    │                          │(平方公尺)│            │
├──┼─────────────┼─────┼──────┤
│１  │臺中縣豐原市○○段683     │775.16    │全部        │
├──┼─────────────┼─────┼──────┤
│２  │臺中縣豐原市○○段689     │ 91.70    │全部        │
├──┼─────────────┼─────┼──────┤
│３  │臺中縣豐原市○○段690     │134.16    │全部        │
├──┼─────────────┼─────┼──────┤
│４  │臺中縣豐原市○○段691     │134.47    │全部        │
├──┼─────────────┼─────┼──────┤
│５  │臺中縣豐原市○○段692     │118.26    │全部        │
├──┼─────────────┼─────┼──────┤
│６  │臺中縣豐原市○○段693     │119.28    │全部        │
├──┼─────────────┼─────┼──────┤
│７  │臺中縣豐原市○○段684     │154.41    │1120／1260  │
└──┴─────────────┴─────┴──────┘
附表二：
┌──┬─────────────┬─────┬──────┐
│編號│地號                      │ 面積     │權利範圍    │
│    │                          │(平方公尺)│            │
├──┼─────────────┼─────┼──────┤
│１  │臺中縣豐原市○○段683     │1396.46   │全部        │
├──┼─────────────┼─────┼──────┤
│２  │臺中縣豐原市○○段684     │114.44    │全部        │
└──┴─────────────┴─────┴──────┘
